臺灣新北地方法院民事裁定
111年度消債職聲免字第37號
聲  請  人  鄔秀春  

代  理  人  羅文謹律師
相  對  人  台新國際商業銀行股份有限公司

法定代理人  吳東亮  

相  對  人  國泰世華商業銀行股份有限公司

法定代理人  郭明鑑  
代  理  人  黃怡玲  
相  對  人  中國信託商業銀行股份有限公司

法定代理人  利明献  


相  對  人  花旗（台灣）商業銀行股份有限公司

法定代理人  莫兆鴻  
代  理  人  陳正欽  
相  對  人  元大商業銀行股份有限公司

法定代理人  翁健    
代  理  人  黃勝豐  
相  對  人  良京實業股份有限公司

法定代理人  平川秀一郎



相  對  人  新光行銷股份有限公司

法定代理人  李明新  
相  對  人  滙誠第一資產管理股份有限公司

法定代理人  莊仲沼  
相  對  人  新加坡商艾星國際有限公司台灣分公司

法定代理人  曾慧雯  

上列當事人因消費者債務清理事件聲請免責，本院裁定如下：
    主  文
聲請人鄔秀春應予免責。
    理  由
一、按法院為終止或終結清算程序之裁定確定後，除別有規定外
    ，應以裁定免除債務人之債務；又法院裁定開始清算程序後
    ，債務人有薪資、執行業務所得或其他固定收入，扣除自己
    及依法應受其扶養者所必要生活費用之數額後仍有餘額，而
    普通債權人之分配總額低於債務人聲請清算前2年間，可處
    分所得扣除自己及依法應受其扶養者所必要生活費用之數額
    者，法院應為不免責之裁定，但債務人證明經普通債權人全
    體同意者，不在此限；另債務人有下列各款情形之一者，法
    院應為不免責之裁定，但債務人證明經普通債權人全體同意
    者，不在此限：㈠於7年內曾依破產法或消費者債務清理條例
    （下稱消債條例）規定受免責；㈡故意隱匿、毀損應屬清算
    財團之財產，或為其他不利於債權人之處分，致債權人受有
    損害；㈢捏造債務或承認不真實之債務；㈣聲請清算前2年內
    ，因消費奢侈商品或服務、賭博或其他投機行為，所負債務
    之總額逾聲請清算時無擔保及無優先權債務之半數，而生開
    始清算之原因；㈤於清算聲請前1年內，已有清算之原因，而
    隱瞞其事實，使他人與之為交易致生損害；㈥明知已有清算
    原因之事實，非基於本人之義務，而以特別利於債權人中之
    一人或數人為目的，提供擔保或消滅債務；㈦隱匿、毀棄、
    偽造或變造帳簿或其他會計文件之全部或一部，致其財產之
    狀況不真確；㈧故意於財產及收入狀況說明書為不實之記載
    ，或有其他故意違反消債條例所定義務之行為，致債權人受
    有損害，或重大延滯程序，消債條例第132、133、134條分
    別定有明文。又消債條例之立法目的，在於使陷於經濟上困
    境之消費者，得分別情形依該條例所定重建型債務清理程序
    （更生）或清算型債務清理程序（清算）清理債務，藉以妥
    適調整其與債權人及其他利害關係人之權利義務關係，保障
    債權人之公平受償，並謀求消費者經濟生活之更生機會，從
    而健全社會經濟發展；消費者依清算程序清理債務，於程序
    終止或終結後，為使其在經濟上得以復甦，以保障其生存權
    ，除另有上述消債條例第133、134條所規定不予免責之情形
    外，就債務人未清償之債務採免責主義（消債條例第1、132
    條立法目的參照）。
二、本件聲請人前於民國109年12月10日（依消債條例第153條之
    1第2項規定以調解之聲請視為清算之聲請）向本院具狀聲請
    清算，經本院以110年度消債清字第52號裁定自110年7月23
    日上午10時起開始清算程序，嗣經本院司法事務官以110年
    度司執消債清字第143號進行清算程序，並於110年12月29日
    裁定終結清算程序且確定在案等情，業據本院依職權調取上
    開債務清理事件相關卷宗核閱屬實。茲依消費者債務清理條
    例第132條規定，本院今以111年度消債職聲免字第37號聲請
    免責事件進行聲請人應否免責之審理。
三、本院為審酌聲請人是否有消債條例第133、134條所定應不予
    免責之情事，已分別發函通知聲請人及全體債權人就本院應
    否裁定聲請人免責表示意見，並於111年3月24日到庭陳述意
    見。茲將聲請人及債權人之意見分述如下：
  ㈠聲請人略陳：聲請人因罹有心臟疾病，無法正常工作，僅能
    偶爾從事多層次傳銷工作，是僅有艾多美股份有限公司傳銷
    所得，自本院裁定開始清算程序迄今共計新臺幣（下同）1,
    707元、聲請清算前2年間則為15,762元，並無領取任何社會
    福利津貼；每月必要生活費用均依新北市政府所公告當年度
    新北市最低生活費之1.2倍計算，入不敷出部分則仰賴朋友
    接濟。故聲請人於本院裁定開始清算程序後，收入扣除自己
    所必要之生活費用後，顯無餘額，並無消債條例所定不免責
    事由等語。
  ㈡中國信託商業銀行股份有限公司略陳：不同意免責。請本院
    查察聲請人是否有消債條例第133條所定不應免責之情事。
    又聲請人有消債條例第134條第2、8款不免責之事由，蓋聲
    請人每月可處分所得扣除自己及應受其扶養者所需生活費用
    後，已入不敷出，就超支部分聲請人如何負擔？是否另有收
    入未列入財產及收入狀況說明書或有隱匿之事實，誠有疑義
    ，已然符合消債條例第134條第8款規定，法院應為不免責裁
    定，俾維各債權人權益。聲請人目前年約55歲，應具還款能
    力之情況，當竭力清償債務，以防止消債條例被濫用，阻礙
    社會經濟健全及影響債權人公平受償之機會等語。
　㈢台新國際商業銀行股份有限公司略陳：不同意免責。請本院
    調查聲請人是否有消債條例第133條及第134條各款之不免責
    事由，諸如查詢聲請人聲請清算前2年之出入境資料以確認
    其是否有奢侈浪費或隱匿財產之行為，以昭司法公信等語。
　㈣國泰世華商業銀行股份有限公司略陳：不同意免責。請本院
    查調聲請人名下之金融機構帳戶金流狀況，俾利判斷聲請人
    之實際收入狀況是否有消債條例第133條及第134條各款之不
    免責事由等語。
　㈤元大商業銀行股份有限公司略陳：不同意免責。聲請人自聲
    請清算時起至本院裁定終結清算程序止，債權人皆未受償，
    然免責制度係使經濟陷於困境之債務人在經濟上得以復甦，
    以保障其生存權之最後救濟手段，是為避免聲請人濫用清算
    程序規避債務及應負擔之償還責任，請本院依職權調閱聲請
    人之財產所得資料，如其有符合消債條例第133、134條所定
    之情事，應為不免責之裁定。消債條例宗旨係欲使誠實勤奮
    之債務人積極清償債務，更應積極與債權銀行協商，盡力清
    償，而非逕圖消債條例規避債務，實嚴重損及債權人債權受
    償之權利等語。 　
　㈥花旗（台灣）商業銀行股份有限公司略陳：不同意免責。依
    消債條例之立法意旨，除給予債務人重生機會外，尚有保障
    債權人公平受償，而非使債務人透過此程序規避因其恣意消
    費所應負擔之還款責任，請本院鑒察聲請人是否有符合消債
    條例第133條及第134條各款之不免責事由。依聲請人之年齡
    各方面考量，應仍有工作能力，實應更勤儉持家，勤勉工作
    ，以設法解決債務，今本院已准予聲請人之清算聲請，倘聲
    請人又受免責之裁定，將影響債權銀行權益甚鉅，戕害整體
    社會金融經濟秩序，更非消債條例立法意旨之所設等語。
　㈦良京實業股份有限公司略陳：請本院查詢聲請人有無保單未
    陳報，如有，則其隱匿財產之行為，即屬消債條例第134條 
    第2、8款不免責事由，應裁定不免責等語。 
　㈧新光行銷股份有限公司、滙誠第一資產管理股份有限公司、
    新加坡商艾星國際有限公司台灣分公司則未就本院應否裁定
    聲請人免責表示意見。
四、經查：
  ㈠聲請人無消債條例第133條所定應不予免責之情事：
  ⒈聲請人是否有消債條例第133條所定應不予免責之情形，即應
    審認其是否合於「於清算程序開始後債務人有薪資、執行業
    務所得或其他固定收入，扣除自己及依法應受其扶養者所必
    要生活費用之數額後仍有餘額」及「普通債權人之分配總額
    低於債務人聲請清算前二年間，可處分所得扣除自己及依法
    應受其扶養者所必要生活費用之數額」此兩要件，此觀消債
    條例第133條規定自明。
  ⒉聲請人自陳其因罹有心臟疾病，無法正常工作，僅能偶爾從
    事多層次傳銷工作，自本院裁定開始清算程序迄今僅有艾多
    美股份有限公司傳銷所得共計1,707元，並無領取任何社會
    福利津貼等語，業據其提出郵政存簿儲金簿為憑（見本院卷
    第59至70頁），並有其107年至111年勞保局電子閘門網路資
    料查詢表、新北市政府社會局111年3月22日新北社助字第11
    10527562號函、勞動部勞工保險局111年3月23日保國三字第
    11110007130號函在卷可稽（見本院卷第34、40、49頁），
    堪信為實。
  ⒊聲請人主張其每月必要支出依新北市政府所公告當年度新北
    市最低生活費之1.2倍計算即110年為18,720元、111年為18,
    960元，經核符合消債條例第64條之2第1項規定；且依消債
    條例第43條第7項規定，聲請人若表明以行政院衛生福利部
    公布之最低生活費1.2倍計算必要支出，毋庸記載原因、種
    類及提出證明文件，故聲請人上開主張應為可採。
  ⒋準此，聲請人於清算程序開始後迄今，並無薪資、執行業務
    所得或其他固定收入，僅有甚為微薄之傳銷所得，入不敷出
    部分尚須仰賴朋友接濟，與消債條例第133條所定「於清算
    程序開始後，債務人有薪資、執行業務所得或其他固定收入
    ，扣除自己及依法應受其扶養者所必要生活費用之數額後仍
    有餘額」之要件即有未合，是該條所定「普通債權人之分配
    總額是否低於債務人聲請清算前2年間，可處分所得扣除自
    己及依法應受其扶養者所必要生活費用之數額」之要件，自
    無庸再予審酌。從而，聲請人無消債條例第133條所定應不
    予免責之情形，應堪認定。
  ㈡聲請人無消債條例第134條各款應不予免責之情事：
　　依消債條例關於清算程序係以免責主義為原則，不免責為例
    外，倘債權人主張債務人有消債條例第134條各款所定不免
    責之情事，即應由債權人就債務人有合於上開各款要件之事
    實，提出相當之事證證明之。相對人既未具體提出相當事證
    證明，且經本院依職權查悉聲請人於107年迄今均無入出境
    紀錄，有其入出境查詢結果在卷可稽（見本院卷第36頁），
    是本院依現有之證卷資料復查無聲請人有何符合消債條例第
    134條各款所規定之事由，自難認聲請人有何消債條例第134
    條所定應不免責之情事。
五、據上論結，聲請人既經法院為終結清算程序之裁定確定，復
    無消債條例第133、134條所定之不應免責情形存在，揆諸首
    揭說明，應以裁定免除聲請人之債務，是本件聲請人應予免
    責，爰裁定如主文。
中　　華　　民　　國　　111 　年　　4 　　月　　13　　日
                  民事第二庭    法　官　楊雅萍
以上正本係照原本作成。
如對本裁定抗告須於裁定送達後10日內向本院提出抗告狀，並應
繳納抗告費新臺幣1,000元整。
中　　華　　民　　國　　111 　年　　4 　　月　　13　　日
                                書記官　蘇  泠